【裁判字號】    97,台上,941
【裁判日期】    970306
【裁判案由】    違反毒品危害防制條例等罪
【裁判全文】
最高法院刑事判決              九十七年度台上字第九四一號
上  訴  人  甲○○
選任辯護人  趙元昊律師
            許瑞榮律師
上  訴  人  乙○○
上列上訴人等因違反毒品危害防制條例等罪案件，不服台灣高等
法院中華民國九十六年十一月二十一日第二審判決（九十六年度
上訴字第一一七九號，起訴案號：台灣台北地方法院檢察署九十
五年度偵字第一二六一九號），提起上訴，本院判決如下：
    主  文
原判決關於甲○○、乙○○製造第二級毒品部分均撤銷，發回台
灣高等法院。
其他上訴駁回。
    理  由
一、撤銷發回（製造第二級毒品）部分：
原判決關於上訴人甲○○、乙○○製造第二級毒品部分，認定甲
○○、乙○○有如原判決事實欄一所載之犯行，因而撤銷第一審
關於該部分之科刑判決，改判仍論處甲○○、乙○○共同製造第
二級毒品罪刑（甲○○處有期徒刑九年四月、乙○○處有期徒刑
九年）；固非無見。
惟查：（一）當事人及審判中之辯護人得於搜索或扣押時在場。
但被告受拘禁，或認其在場於搜索或扣押有妨害者，不在此限；
刑事訴訟法第一百五十條第一項定有明文。此規定依同法第二百
十九條規定，於審判中實施勘驗時準用之。此即學理上所稱之「
在場權」，屬被告在訴訟法上之基本權利之一。故事實審法院行
勘驗時，倘無法定例外情形，而未依法通知當事人及辯護人，使
其有到場之機會，所踐行之訴訟程序自有瑕疵，此項勘驗筆錄，
應認屬因違背法定程序取得之證據。原判決採取同案被告乙○○
偵訊錄音帶之勘驗筆錄為不利甲○○之認定，惟甲○○之選任辯
護人在原審一再聲請當庭勘驗該錄音帶，檢察官亦聲請當庭勘驗
（見上訴字卷(二)第九六頁反面、第一八五頁、第一八八頁）；倘
無例外情形，自應通知當事人到場進行。惟依卷內資料，上開勘
驗筆錄係原審受命法官在該法院刑事科勘驗所記載之筆錄，並無
被告、辯護人及檢察官在場，且卷內似無通知辯護人等到場而不
到場之相關資料，其踐行之勘驗程序尚有未當。原判決對此因違
背法定程序所取得之勘驗筆錄，何以有證據能力，未予說明而遽
予採取，自有可議。（二）刑事訴訟法採直接審理主義，故採為
判決基礎之證據資料，必須經過調查程序而顯現出於審判庭者，
始與直接審理主義相符，否則其所踐行之訴訟程序即屬違背法令
；依刑事訴訟法第一百六十四條規定：審判長應將證物提示當事
人、代理人、辯護人或輔佐人，使其辨認。上開規定，依同法第
三百六十四條規定，為第二審審判所準用；因之第二審法院自應
踐行該項程序，使被告及辯護人等瞭解該證據之內容及意義，並
為充分之辯論，始得採為判決之基礎，倘未依法向辯護人或被告
宣讀、提示或告以要旨，均屬違背同法第一百五十五條第二項：
「未經合法調查之證據，不得作為判斷之依據」之規定。依原審
民國九十六年十一月七日審判筆錄之記載，就有關作為本件判決
基礎之原判決附表二編號44之淡黃色液體二瓶、編號45之透明色
液體二瓶等證物，未向上訴人及辯護人提示，致剝奪上訴人之訴
訟防禦權，其踐行之訴訟程序，難謂適法。（三）有罪判決書之
事實欄為適用法令之依據，凡於適用法令有關之事實必須詳為記
載，始足為適用法令之基礎。又毒品危害防制條例第十九條第一
項前段規定，犯該條例第四條至第九條、第十二條、第十三條或
第十四條第一項、第二項之罪者，其供犯罪所用或因犯罪所得之
財物，均沒收之。係採義務沒收主義；惟該條第一項並未特別規
定「不問屬於犯罪行為人與否，沒收之」，基於刑止一身及參照
刑法第三十八條第三項前段規定之立法精神，就供犯罪所用或因
犯罪所得之財物宣告沒收者，自以屬於犯罪行為人所有者為限。
原判決對上訴人等宣告沒收扣案如原判決附表二編號1 至編號58
（除編號13外）之物，惟其中編號1 至12及編號14至56部分，原
判決事實欄除認定其中鈀金等二十項（見原判決正本第二頁）係
上訴人等購買外，其他物品並未明白認定並記載係上訴人等所有
，及供上訴人等犯本件製造第二級毒品罪所用，自不足為適用法
律之基礎。判決即有違誤。（四）依毒品危害防制條例第十九條
第一項之規定，沒收之物以供犯罪所用及因犯罪所得之物為限，
自不包括供犯罪預備之物在內。原判決對上訴人等宣告沒收扣案
如原判決附表二編號15之分裝袋一袋，理由說明係依毒品危害防
制條例第十九條第一項規定宣告沒收（見原判正本第十八頁）。
惟依卷內資料，扣案之分裝袋一袋似係尚未使用之新品（見偵查
卷(一)第一０九頁），能否謂係上訴人等供本件犯罪所用之物？又
空袋一般係供分裝散裝物品之用，其功能並不限於分裝毒品，原
判決就上開扣案之空袋，何以係上訴人等供製造毒品所用？亦未
於理由欄內敘明其認定之理由，遽依上開條例第十九條第一項宣
告沒收，有理由不備之違法。（五）原判決認定甲○○委請癌症
末期之楊志清（已死亡）同往桃園縣龜山鄉○○路○段一六三號
八樓之五，向不知情之陳世易承租該屋作為製造安非他命之場地
，且為掩飾身分，由楊志清冒用不知情之林靖捷名義擔任承租人
簽訂房屋租賃契約，足以生損害於林靖捷及陳世易等情。惟依卷
內資料，上開租約之出租人名義為陳瑞昌（見偵查卷(一)第六四頁
），證人陳世易並在偵查中證稱伊係仲介租約而已（見偵查卷(一)
第三０五頁）；如果屬實，則甲○○本件行使偽造私文書之行為
，是否足以生損害於出租人陳瑞昌？原判決漏未論列，亦有可議
。（六）有罪之判決書，對被告有利之證據不採納者，應說明其
理由，為刑事訴訟法第三百十條第二款所明定。故有罪判決書對
於被告有利之證據，如不加採納，必須說明其不予採納之理由，
否則即難謂無判決不備理由之違誤；是事實審法院應於審判期日
就被告否認犯罪所為有利辯解事項與證據，予以調查，而於有罪
判決理由內詳加論列，否則率行判決，即屬於法有違。原判決上
開事實認定甲○○委由楊志清冒用林靖捷之名義偽造林靖捷之署
押及指印，而偽造以林靖捷之名義向陳世易承租房屋之租約等情
；甲○○則始終否認該部分之犯行，並在原審請求鑑定扣案租賃
契約上之指紋之與證人林靖捷之指紋（見上訴字卷(一)第一七五頁
），原審就此與甲○○利害攸關之事項未予調查，且未說明何以
不必調查之理由，遽採林靖捷、陳世易之證詞而為不利甲○○之
認定，有調查職責未盡之違法。以上或為上訴意旨所指摘，或為
本院得依職權調查之事項，應認原判決關於甲○○、乙○○製造
第二級毒品部分有撤銷發回更審之原因。另原判決敘明不另為無
罪諭知部分，檢察官起訴指與前揭撤銷部分有裁判上一罪關係，
基於審判不可分原則，應一併發回。
二、上訴駁回（持有第二級毒品及販賣第二級毒品、意圖販賣而
    持有第三級毒品）部分：
按上訴得對於判決之一部為之，未聲明為一部者，視為全部上訴
，刑事訴訟法第三百四十八條第一項定有明文。本件上訴人甲○
○、乙○○於上訴狀中均未聲明僅對製造第二級毒品部分聲明上
訴，應視為對持有第二級毒品及販賣第二級毒品、意圖販賣而持
有第三級毒品等部分亦提起上訴。惟上訴人等關於持有第二級毒
品部分所犯毒品危害防制條例第十一條第二項之罪，係屬刑事訴
訟法第三百七十六條第一款之案件，既經第二審判決，自不得上
訴於第三審法院，上訴人等竟提起上訴，應認渠等此部分上訴均
屬違背法律上之程式，俱予駁回。又上訴人等關於販賣第二級毒
品及意圖販賣而持有第三級毒品部分，既經第一審判決無罪，原
審維持第一審無罪之判決，並駁回檢察官此部分之上訴，上訴人
等就此部分係為自己不利益提起上訴，自為法所不許，均予駁回
。
據上論結，應依刑事訴訟法第三百九十五條前段、第三百九十七
條、第四百零一條，判決如主文。
中    華    民    國  九十七  年    三    月    六    日
                      最高法院刑事第九庭
                          審判長法官  林  永  茂
                                法官  吳  昆  仁
                                法官  蘇  振  堂
                                法官  蕭  仰  歸
                                法官  何  菁  莪
      本件正本證明與原本無異
                                      書  記  官
中    華    民    國  九十七  年    三    月   十二   日
                                                      Ｑ


司法院資訊處製作；財團法人民間司法改革基金會備份。
